臺灣桃園地方法院民事判決　　　　　　 100年度簡上字第74號
上　訴　人　梁經綸
訴訟代理人　徐澎生律師
被　上訴人　林志鵬
上列當事人間清償債務事件，上訴人對於中華民國100 年4 月21
日本院桃園簡易庭100 年度桃簡字第85號第一審判決提起上訴，
本院於民國100 年10月20日言詞辯論終結，判決如下
    主      文
上訴駁回。
第二審訴訟費用由上訴人負擔。
    事實及理由
一、上訴人起訴主張：伊為梁經宇（民國96年8 月9 日死亡）之
    胞兄兼繼承人。緣梁經宇曾將其所有門牌號碼為桃園縣桃園
    市○○路○段1189號22樓之2 房屋及其坐落土地（下稱系爭
    房地）出賣予被上訴人（下稱系爭買賣）。伊曾對被上訴人
    提出訴訟，請求被上訴人給付系爭房地之買賣價金（鈞院98
    年度訴字第1672號），被上訴人於該案審理中陳稱：其與梁
    經宇約定，以系爭房地原貸款金額作為買賣價金，而被上訴
    人以系爭房地向聯邦商業銀行股份有限公司（下簡稱聯邦銀
    行）辦理貸款時，多貸得之金額應給付梁經宇；惟因被上訴
    人尚有信用卡債務未清償，梁經宇為提高被上訴人之信用，
    先借款新臺幣（下同）300,000 元予被上訴人用以清償信用
    卡債務等語。可知被上訴人與梁經宇曾約定，以系爭房地向
    聯邦銀行貸得之金額，於超過系爭房地原以梁經宇名義向彰
    化商業銀行股份有限公司桃園分行（下簡稱彰化銀行）貸款
    所得金額之部分，應歸梁經宇所有。其後，被上訴人果真持
    系爭房地向聯邦銀行貸得2,100,000 元，扣除彰化銀行貸款
    餘額1,764,694 元後，被上訴人尚多貸得335,306 元，即應
    依上開約定給付予梁經宇。詎被上訴人僅清償前開向梁經宇
    借款以提高信用貸款額度之300,000 元債務，而未依約給付
    貸款差額。至於聯邦銀行提供之批覆書內容雖有區分長期放
    款1,800,000 元，及中期放款300,000 元部分，惟均屬擔保
    放款，而非信用貸款，且其評估價款確以系爭房地為擔保品
    ，而貸予2,100,000 元，是所謂應給付梁經宇貸款餘額之差
    額，自應包括該筆中期放款300,000 元。爰依契約及繼承之
    法律關係，聲明求為命被上訴人給付335,306 元及自起訴狀
    繕本送達翌日起計之法定遲延利息，並願供擔保准為假執行
    之宣告。
二、被上訴人則以：梁經宇因生前有多筆房貸，負擔沈重，且因
    伊已居住於系爭房地多年，希望將系爭房地出賣予伊，並以
    伊名義轉貸後，由伊繳納系爭房地之貸款，作為買賣價金。
    然因伊有信用卡債務，聯邦銀行之信用評比不高，梁經宇因
    此借伊300,000 元，用以清償信用卡債務，藉以提高伊之信
    用評比。惟伊貸款成數不高，聯邦銀行起初只願貸款予伊1,
    800,000 元，此等結果僅能清償彰化銀行之貸款，經伊與聯
    邦銀行人員協商相當期間後，聯邦銀行僅同意再貸予伊300,
    000 元，清償期限較短，伊貸出後亦已返還上訴人，上訴人
    所稱需再額外給付上訴人300,000 元與伊貸款原意不符，亦
    與伊與梁經宇間之約定不符等語置辯，聲明求為駁回上訴人
    之訴。
三、原審判決被上訴人應給付上訴人335,306 元，及自99年12月
    4 日起至清償日止，按週年利率5%計算之利息。上訴人其餘
    之訴駁回（被上訴人對敗訴部分並未聲明不服，已告確定)
    。上訴人就敗訴部分不服，提起上訴，於本院聲明：(一)、原
    判決關於駁回上訴人第一審其餘之訴廢棄。(二)、上開廢棄部
    分，被上訴人應再給付上訴人300,000 元，及自99年12月4
    日起至清償日止，按週年利率5%計算之利息。被上訴人答辯
    聲明：上訴駁回。
四、不爭執事項：
(一)、梁經宇係於96年8 月9 日死亡，其父母及胞姊先後拋棄繼承
    ，上訴人為其胞兄，為唯一繼承人，為兩造所不爭執，並有
    上訴人於另案（98年度訴字第1672號）所提出臺灣臺北地方
    法院家事法庭准予備查函及依職權向臺灣臺北地方法院查詢
    駁回上訴人限定繼承函文在卷可按，業經本院依職權調閱上
    開卷宗全卷查核無訛（見該案本院卷第70-75 頁）。
(二)、梁經宇於95年10月12日突然發生昏迷前即與被上訴人達成系
    爭房地買賣之合意，系爭房地並於95年10月17日即移轉登記
    至被上訴人名下，嗣梁經宇死亡後，上訴人即以系爭房地買
    賣價金並未給付為由，訴請被上訴人給付買賣價金，而經本
    院審理結果，認定買賣價金即為由被上訴人承接系爭房屋剩
    餘貸款餘額1,764,724 元，是被上訴人既已清償梁經宇於彰
    化銀行之貸款餘額1,764,724 元，其買賣價金即已給付完畢
    ，並無應給付上訴人之差額，而以98年度訴字第1672號判決
    駁回上訴人之訴，上訴人不服，提起上訴，復經臺灣高等法
    院於99年6 月8 日，以99年度上易字第80號判決駁回上訴人
    之上訴，上訴人再提起上訴，而經最高法院於99年9 月9 日
    ，以99年度台上字第1691號裁定駁回其上訴，而告確定，亦
    經本院依職權調閱上開卷宗全卷查明屬實，則系爭買賣中就
    系爭房地之買賣價金約定為1,764,724 元等事實，即為兩造
    於前開訴訟中之重要爭點，而經法院判決確定如上，且上訴
    人於本案審理中，亦不再爭執系爭房地之買賣價金，而堪認
    定。
五、爭執事項：被上訴人於上述給付買賣價金事件（98年度訴字
    第1672號）審理中所稱：「出賣人（梁經宇）表示希望我能
    多貸些，因為他打官司需要錢，他希望我以這間房屋貸款，
    將多貸得的金錢給他」等語，為兩造所不否認，並經本院依
    職權調閱上開卷宗查核無訛（見98年度訴字第1672號卷第69
    頁）。惟該約定之真意究竟為何？上訴人是否能依上開被上
    訴人與梁經宇間之約定，請求被上訴人給付300,000 元？
(一)、按解釋意思表示，應探求當事人之真意，不得拘泥於所用之
    辭句，為民法第98條所明定。所謂當事人之真意何在，應以
    過去事實及其他一切證據資料為其判斷之標準，並於文義及
    論理上詳為推求，不能拘泥字面或截取書據中一二語，任意
    推解致失真意。
(二)、經查，依兩造所不爭執原審向聯邦銀行函調系爭房地本次申
    請貸款之相關資料，即申請書、批覆書、綜合評述、鑑估報
    告、借款契約書、匯款收據等客觀資料，顯示：
  1.本件申貸案，聯邦銀行於95年9 月27日即先行作成擔保物鑑
    估報告，認定系爭房地之時價為2,383,931 元，此亦為兩造
    不爭之事實，則衡以當時銀行之核貸標準，應以不動產價格
    之七至八成作為貸款金額為合理，則系爭房地之合理核貸金
    額應為1,668,751.7 元至1,907,144.8 元（計算式：2,383,
    931 元×70 %＝1,668,751.7 元、2,383,931 元×80 %＝1,
    907,144.8 元），則對照前述系爭房地移轉時（95年10月）
    梁經宇對彰化銀行剩餘貸款餘額1,764,724 元，並依兩造前
    述以轉貸作價買賣之方式，被上訴人僅需於上開合理核貸範
    圍內以同等金額轉貸即可，實無提高申請貸款之額度，致使
    自己債務增加之必要。
  2.惟被上訴人卻於95年10月25日之貸款申請書上，以系爭房地
    向聯邦銀行申請總額為2,100,000 元之借款，其中1 筆清償
    期限為較短之7 年期，其貸款金額為300,000 元，而聯邦銀
    行承辦人於95年10月26日作成之核貸綜合評述中，其擬准貸
    放金額亦記載為2,100,000 元（聯邦銀行如數簽准日期則為
    95年11月10日，並於同日撥款），有前述聯邦銀行函覆檢附
    之貸款申請書、綜合評述在卷可按（見原審卷第48-51 頁）
    ，其貸款金額已占上開鑑估報告百分之88% ，貸款成數已高
    達近九成。再參照前述綜合評述報告中對於被上訴人核貸評
    估內容提及：「現金卡0 張，現欠0 元」、「借戶個人於全
    體金融機構總借款（含本案）共2,100,000 元。不含現金卡
    之月支付額15,000元÷月收入40,000元（無報稅族群得以口
    述視之）＝37.5% 」、「借款人夫妻…目前均無貸款，無使
    用現金卡。經評估應具償還來源、償債與保證能力，核貸風
    險應不高…經查詢借款人與連帶借款人夫妻一般信評正常，
    無退票註銷或不良紀錄」等語（見原審卷第49頁），此為金
    融機構核貸時內部評估之依據，且就其對金融機構欠債情形
    可透過其建制之金融機構資料庫加以查詢，其欠款情形應屬
    真正，而可採信。足見被上訴人當時家庭、工作尚屬穩定，
    並無欠債等急迫資金需求，亦徵被上訴人申貸當時並無額外
    申請上開300,000 元貸款之必要。
  3.又梁經宇係自95年10月12日突然陷入昏迷，至其於96年8 月
    9 日死亡前，均為意識不清之狀態，為兩造所不爭執。則於
    梁經宇昏迷前，確已有以系爭房地向聯邦銀行申請貸款，而
    由聯邦銀行進行貸款前之估價，而依估價結果依一般銀行核
    貸實務，確實有無法於清償梁經宇對於彰化銀行貸款餘額後
    及被上訴人之300,000 元信用卡債務後，尚能有多貸得之情
    形，業如前述。而上訴人亦不否認梁經宇遂於其昏迷前即有
    匯款300,000 元予被上訴人，並參酌前述被上訴人於填載貸
    款申請書時確已無信用卡債務之信用狀況，而仍於梁經宇昏
    迷後向聯邦銀行另行申貸300,000 元等情，足見被上訴人所
    稱因其信用卡債問題，無法提高貸款額度，故梁經宇先借予
    被上訴人300,000 元，用以清償信用卡債，以求提高貸款額
    度等語，誠與前述證據資料相符，洵堪採信。
  4.惟查，依被上訴人申請核貸及聯邦銀行核准之金額，足見聯
    邦銀行並未能再准核貸超過300,000 元之部分，即最多僅准
    再核貸300,000 元。因而，被上訴人於梁經宇昏迷後，即以
    上開金額向聯邦銀行申請貸款，聯邦銀行亦於95年11月10日
    始如數核准撥款，並於同日即將其中1,764,724 元匯至梁經
    宇彰化銀行帳戶，旋於95年11月15日將300,000 元匯入上訴
    人帳戶，有前述聯邦銀行函覆檢附匯款單收據影本2 紙，此
    300,000 元恰足以清償梁經宇昏迷前匯予被上訴人清償信用
    卡債之300,000 元，是被上訴人所稱原希望能將「多貸得」
    的金錢給付予梁經宇等語，應係指超出前述300,000 元以外
    之部分，即顯然實際並無法向聯邦銀行「多貸得」，而無從
    給付梁經宇其餘金錢。否則，被上訴人於另訴（即98年訴字
    第1672號）案件中，既已主張系爭房地之買賣價金為梁經宇
    剩餘貸款餘額，何以於該案審理中復陳述「多貸得」之部分
    要給付予上訴人等語，豈非承認有於買賣價金外尚對梁經宇
    負有系爭房地貸款之其餘債務，而與其買賣價金之主張相反
    ，顯非其於該案中陳述之真意。再者，被上訴人於該語句後
    接續陳述：「但是事後還是沒有辦法貸得更高金額」等語（
    見98年度訴字第1672號卷第69頁），綜觀其前後文義及主張
    內容，咸認其本意應係縱向梁經宇借款清償信用卡債務後，
    其仍未能提高系爭房地之貸款額度，故於扣除原應返還上訴
    人之借款金額外，已別無「多貸得」之金錢得以給付梁經宇
    ，揆諸首揭說明，應為上開解釋，始符合當事人間之真意。
(三)、況且，倘如上訴人所述，係伊於梁經宇昏迷（95年10月12日
    ）後，自梁經宇皮包內找到300,000 元匯款，被上訴人始將
    聯邦銀行上開300,000 元匯至伊帳戶等語，則由被上訴人先
    向上訴人借款300,000 元清償信用卡債務後，於95年10月25
    日始正式向聯邦銀行申請貸款、95年10月28日簽定借款契約
    書，並於核貸後旋即匯款300,000 元予上訴人等過程事實觀
    之，堪認被上訴人另行向聯邦銀行申請貸款之300,000 元，
    自始即以清償該筆梁經宇所匯款300,000 元為目的。換言之
    ，被上訴人與聯邦銀行核貸洽談之過程，本即知悉聯邦銀行
    另行核貸金額僅恰足以清償梁經宇匯予被上訴人之300,000
    元，而無「多貸得」之部分，惟其仍願意於梁經宇昏迷後，
    仍依約向聯邦銀行就上開300,000 元申請貸款，用以返還上
    開300,000 元，足見該筆300,000 元確非「多貸得」之部分
    ；否則，被上訴人亦可選擇僅申請貸款1,800,000 元部分，
    就借款部分再另行籌資返還上訴人即可，則自無所謂該300,
    000 元屬於額外貸得應給付梁經宇之情形。即被上訴人並無
    隱瞞先向梁經宇借款300,000 元之部分，亦徵被上訴人認其
    申貸部分並無「多貸得」應給付梁經宇之部分，實非無據。
    上訴人主張梁經宇借款予被上訴人300,000 元部分，與被上
    訴人向聯邦銀行申請貸款300,000 元，為不相關之二事，尚
    與前述借款目的、申請貸款等過程不符，而難採信。
(四)、至於被上訴人向聯邦銀行申貸金額中，其中30,000元為中長
    期（7 年）貸款部分，究竟為房屋貸款，抑或為信用貸款，
    此實係被上訴人及銀行間對該筆借款債務認知之問題，尚不
    影響前述被上訴人就與梁經宇間所為上開約定及被上訴人於
    該案件中陳述真意之認定，是上訴人執前詞抗辯原審認定有
    誤等語，實屬無據，亦難作為有利上訴人之認定，附此敘明
    。
六、綜上所述，上訴人主張依被上訴人與梁經宇約定，被上訴人
    於清償梁經宇之借款後，尚需給付向聯邦銀行「多貸得的部
    分」之300,000 元等語，顯係對被上訴人前述表達之誤解所
    致，而無足採。上訴人執此主張被上訴人應再給付上訴人30
    0,000 元及自99年12月4 日起至清償日止，按週年利率5%計
    算之利息等語，自屬無據。從而，上訴人主張本於上開約定
    及繼承之法律關係，請求被上訴人再為上開給付，為無理由
    ，不應准許。原審就此為上訴人敗訴之判決，理由雖有不同
    ，結論並無二致。上訴意旨指摘原判決不當，求予廢棄改判
    ，為無理由，應予駁回。
據上論結，本件上訴為無理由，依民事訴訟法第436 條之1 第3
項、第449 條第2 項、第78條，判決如主文。
中    華    民    國   100    年    11    月    17    日
                  民事第三庭  審判長法  官  黃漢權
                                    法  官  林靜梅
                                    法  官  陳筱蓉
上為正本係照原本作
不得上訴
中    華    民    國  100     年    11    月    17    日
                                    書記官  蔡佩媛